臺灣高等法院民事判決　　　　　　　　　　　　　　九十一年度重上字第一二四號
　　上　訴　人　長榮航空股份有限公司
　　法定代理人　張國政
　　被 上訴 人　太平產物保險股份有限公司
　　法定代理人　黃清江
右當事人間因請求損害賠償提起再審之訴事件，上訴人對於中華民國九十年十二月二
十一日臺灣臺北地方法院八十九年度再字第七號第一審判決提起上訴，本院判決如左
：
    主    文
上訴駁回。
第二審訴訟費用由上訴人負擔。
    事實及理由
一、本件上訴人之法定代理人已變更為張國政，有經濟部九十一、七、五上訴人公司
　　變更登記表影本在卷可考，其聲明承受訴訟，於法有據，應予准許。
二、上訴人主張：本件原確定判決有「適用法規顯有錯誤」、「主文與理由顯有矛盾
　　」及「發見未經斟酌或使用之證物」等再審事由。蓋(一)適用法規顯有錯誤部份：
　　所謂適用法規顯有錯誤亦包括斟酌證據及認定事實錯誤情形在內，此有最高法
　　院六十三年台上字第八八○號判例可參。又大法官會議釋字第一七七號解釋，認
　　為消極不適用法規亦為適用法規顯有錯誤。按貨載已遺失而不能回復其占有或
　　已為第三人善意受讓取得者，則該提單持有人縱將提單移轉與他人，亦不能發生
　　貨物所有權移轉之物權效力，而僅發生損害賠償債權讓與之問題，最高法院七十
　　六年台上字第七七一號著有判例；又提單填發後，提單持有人與運送人間，關於
　　運送事項，依其提單之記載，民法第六百二十七條定有明文，換言之，提單填發
　　後，運送人祇就提單上之記載，對於提單持有人負責任，提單持有人亦僅得就提
　　單上之記載，對運送人主張其權利，而不得以提單外之記載事項變更之。故本件
　　併裝貨物提單持有人台灣鴻霖公司縱將提單上該部分權利讓與德意志銀行或將分
　　提單交與德意志銀行或大眾公司而將債權讓與被上訴人，被上訴人僅能就號碼為
　　00000000000 之主提單之記載主張權利。且我國民法債篇所指之運送與承攬運送
　　均為有名契約，前者在物品運送規定第六百二十四條以下，對系爭分提單應不適
　　用。惟原確定判決，不適用上開應適用之最高法院七十六年台上字第七七一號判
　　例及民法第六百二十七條規定，反依不應適用之民法第六百二十九條及第六百四
　　十四條，而認系爭分提單為本件合法請求依據，並認得以分提單之記載內容認定
　　有無申報貨價，即有適用法規顯有錯誤之情事。依航空公司國際聯盟所訂定航
　　空貨運價目表，如運送物價格超過每一公斤美金二○元如須運送人按申報貨值賠
　　償其損失者，則須在提單「向運送人申報貨值欄」內，填明確實數額，並須按每
　　一公斤超過美金二○元部分加收超值費用，通常併裝貨物件數多，品名雜，託運
　　人或貨主都自行投保意外險以分散其風險。不申報價額者，則須填明ＮＶＤ（不
　　申報之意），本件既已填明ＮＶＤ，原確定判決何以不採信？足見其認定事實，
　　背離論理與經驗法則。上訴人主張並未授權Morrison公司簽發系爭分提單，惟
　　此一主張未獲原確定判決採信，今提出Morrison公司及台灣鴻霖公司之書面文書
　　，該兩家公司在其上揭之證言與證明書內，並未主張系爭分提單係其經上訴人公
　　司授權而後代理簽發者，足證原確定判決之認事用法，並不周全，尤其對民航法
　　規，並不熟諳，所以錯誤百出，十分明顯。(二)判決主文與理由顯有矛盾部分：按
    民訴法第四百九十六條第一項第二款所謂之判決主文與理由顯有矛盾者，其範圍
    亦包括其理由前後矛盾在內，此有五十三年台上字第三五七一號判例可稽。本件
　　原確定判決關於損害賠償額的認定背離華沙公約與我民用航空法有關規定以及主
　　提單上所設「申報運送物價值之機制」，原確定判決並未在理由項下就運送人之
　　故意或重大過失行為加以說明或確認，卻在主文內遽命上訴人給付懲罰性之賠償
　　，判決主文與理由顯有矛盾，且適用法規亦顯有錯誤。(三)發見未經斟酌之證物部
　　分：上訴人最近取得西元一九九二年十月版為各大航空公司聯盟所印且在本件
　　系爭貨物運送期間仍在使用之價目表，其中有關航空公司國際代號，零星貨物單
　　位運送裝具及圖，空運提單填寫方法及範例，其中有關系爭分提單究係上訴人或
　　貨運公司所發，又如託運人在提單「向運送人申報價值」欄所載之ＮＶＤ，是否
　　為正確之寫法，上訴人相信此證如供斟酌，必可獲較有利之裁判。Morrison公
　　司在其九十一年三月二十六日宣誓書稱：貨主不向航空公司申報運送物之價值、
　　上開分提單貨物欄之資料，係為迎合台灣海關法令需要而記載者等語，足見上訴
　　人在前訴訟程序所稱：「前開（貨物欄）貨物價值之記載為報關用」，並無錯誤
　　。爰依民事訴訟法第四百九十六條第一項第一款、第二款、第十三款規定（註：
　　上訴人在原審另主張原確定判決有民事訴訟法第四百九十六條第一項第九款「為
　　判決基礎之證物係變造或偽造」之再審事由，惟其於本院九十一年五月二日準備
　　程序期日中表示就民事訴訟法第四百九十六條第一項第九款部分不再請求裁判）
　　，提起再審之訴，求為廢棄原確定判決關於超過命上訴人應給付被上訴人逾美金
　　三千二百六十元部分，及該部分假執行之宣告暨訴訟費用之裁判。並駁回在右廢
　　棄部分內被上訴人在第一審之訴及其假執行聲請（上開請求，原審為上訴人全部
　　敗訴之判決）。並於本院上訴聲明：(一)原判決廢棄。(二)原確定判決關於超過命上
　　訴人應給付被上訴人逾美金三千二百六十元部分，及該部分假執行之宣告，暨訴
　　訟費用之裁判均廢棄。(三)右廢棄部分內被上訴人在第一審之訴及其假執行聲請均
　　駁回。
三、被上訴人則以：(一)適用法規顯有錯誤部分：原確定判決係依另案最高法院確定判
　　決意旨，認定系爭分提單為合法請求依據，且得依該分提單之記載內容認定有無
　　申報貨價。上訴人未表明原確定判決關於分提單的法律見解究竟違背那一項法規
　　或現存判例見解，以及關於分提單上雖有載「NVD」 ，但亦同時記載託運人聲報
　　之貨物之數量及價值的情形下，認定發生聲明貨價的效力，有違背何種法規，充
　　其量不過是對原確定判決所持法律上見解有所爭執申辯，而「對原判決所持法律
　　上之見解有所爭執申辯，尚難謂適用法規顯有錯誤」。(二)主文與理由規顯有矛盾
　　部分：按上訴人所引之五十三年台上字第三五七一號判例，係屬得據為上訴第
　　三審的四六六條第六款「判決理由矛盾」，而非在解釋得據為再審事由的四九六
　　條一項二款之「判決主文與理由顯有矛盾」，此不包括理由的相互矛盾，上訴人
　　誤引判例。本件原確定判決所以認定上訴人不能主張責任限制，係因上訴人在
　　分提單上有記載託運貨物之貨價，依華沙公約第二十二條，於有申報貨價之情形
　　下，運送人亦不能主張責任限制，是本件與判斷運送人有無故意過失之要件全然
　　無涉，況上訴人以「主文與理由顯有矛盾」為本項再審理由，惟原確定判決於理
　　由及主文中均判令上訴人應賠美金162,200 元，理由與主文一致，並未矛盾。(三)
　　發見未經斟酌之證物部分：以本款為再審事由，「須其證物於前訴訟程序」事
　　實審辯論終結前已存在，因當事人『不知』有此，致『未經斟酌』者為限」，惟
　　上訴人所提出之西元一九九二年十月版各大航空公司聯盟所印行之價目表、貨物
　　運送裝具、圖、空運提單填寫範例等等，上訴人係大航空公司，就該項資料不可
　　能諉為其於前訴訟程序言詞辯論終結前不知，直至二○○一年提起本件再審之後
　　始知，且上訴人未具體說明，何以「如經斟酌，可受較有利益之裁判」，即未合
　　法表明再審事由，且該等證物如經斟酌，上訴人亦不會因而受較有利之裁判。
　　上訴人於前審早已有主張「託運人未申報貨價」等語，是此並非上訴人「不知」
　　之事，就此已不符新證物之要件，況此陳述且亦已於前審提出供法院斟酌，亦即
　　，上訴人所提出者果若為真，亦係其早知且早已主張過之事，顯不符前述再審要
　　件。更何況，Morrison公司所稱，於分提單之貨物欄內記載貨物之性質與價值係
　　為迎合台灣海關法令等語，亦有不實各等語置辯。並於本院答辯聲明：對造之上
　　訴駁回。
四、按民事訴訟法第四百九十六條第一項第一款所謂適用法規顯有錯誤者，係指確定
　　判決所適用之法規顯然不合於法律規定，或與司法院現尚有效及大法官會議之解
　　釋，或最高法院尚有效之判例顯然違反者；或消極的不適用法規，顯然影響裁判
　　者為範圍。有最高法院六十年台再字第一七０號判例意旨，司法院大法官釋字第
　　一七七號解釋意旨可考。依最高法院六十七年第四次民事庭會議決議：「保險公
　　司代位受貨人憑載貨證券向運送人行使權利，受貨人與運送人雙方均為中國人，
　　自應適用中國法，託運人在本事件訴訟標的之法律關係並非當事人，其準據法之
　　確定，要不受託運人不同國籍影響。」本件上訴人指本件準據法應僅係華沙公約
　　以及與華沙公約不相衝突之行為地法即美國加州法，尚有誤會。如前所述，所謂
　　適用法規錯誤不包括斟酌證據及認定事實錯誤情形在內。上訴人誤植最高法院六
　　十三年台上字第八八０號判例用文字，自無可取。又確定判決認事用法，若在學
　　說上諸說併存尚無法規判解可據者，不得指為用法錯誤（最高法院台上字第一０
　　九一號判例意旨參照）。本件原確定判決認分提單其效力與主提單效力並無不同
　　。上訴人並未指出有違反任何法規之情事。分提單其效力既與主提單相同，則受
　　貨人大眾公司持有分提單，依民法相關法則向運送人即上訴人請求損害賠償，即
　　無不合，亦不生提單移轉他人之情事，亦無違反最高法院七十六年台上字第七七
　　一號判例意旨。又系爭分提單上託運人與運送人雖均由美國鴻霖公司代理雙方簽
　　名，既經本人許諾，依民法第一百零六條規定，不在禁止之列，原確定判決認關
　　於運送人部分對上訴人發生效力，亦無違誤。上訴人補提Morrison公司及台灣鴻
    霖公司之書面文書，據以主張未授權簽發分提單，原確定判決認事用法不週全云
　　云，並不足採。末按系爭分提單既記載託運貨物之數量及價值，顯已申報貨值，
　　申報欄雖併載有NVD ，而有歧異，但既曾申報貨值，運送人即無主張單位責任限
　　制之餘地，原確定判決亦無違誤。
五、民事訴訟法第四百九十六條第一項第二款所謂：判決理由與主文顯有矛盾，係指
    判決依據當事人主張之事實，認定其請求或對造抗辯為有理由或無理由，而於主
    文為相反之諭示，且其矛盾為顯然者而言（最高法院八十年台再字第一三０號判
    例意旨參照）。查原確定判決於理由項下認定：本件系爭運送係屬拼裝貨物運送
    ，為兩造所不爭，而一般拼裝貨物之運送習慣，係指運送人或其代理人，將貨主
    託運之多批零星，目的地相同之貨物拼成一盤，由運送人或其代理人簽發主提單
    、分提單，隨同拼裝貨物運抵目的地，再由目的地之代理人即主提單之持有人，
    於分提單上加蓋「此係併裝貨物暫作正提單用」，分交予各批貨物之受貨人，分
    提單之持有人即可持向運送人提貨，乃為便利零星貨物運送流程及減輕運費而設
　　等趣旨，乃認本件再審被告太平公司主張，其承保訴外人大眾公司自美國舊金山
　　進口電腦晶片一批，共一六三八四片，交由再審原告承運，並由其代理人MORRIS
　　ON EXPRESS COPR.（下稱MORRI SON 公司）簽發空運分提單，交付予大眾公司，
　　分提單其效力與主提單並無不同，詎再審原告於運送途中，疏於為必要之注意，
　　遺失系爭貨物，依法應負債務不履行及侵權行為之損害賠償責任。再審被告為系
　　爭貨物之保險人，已依約賠償大眾公司新台幣（下同）四百三十六萬九千七百一
　　十一元，折合美金十六萬二千二百元，並受讓其損害賠償請求權，主張依保險代
　　位及債權讓與之規定，求為命再審原告如數給付並加付法定遲延利息，為屬正當
　　，而於主文諭示其勝訴意旨而命再審原告為給付，有原法院八十六年度保險字第
　　七十八號判決在卷可考。依上說明並無民事訴訟法第四百九十六條第一項第二款
　　所指判決理由與主文顯有矛盾之情形。至最高法院五十三年台上字第三五七一號
　　判例，核係針對上訴第三審就判決理由矛盾所為之闡釋，附此明。
六、最高法院二十九年上字第一００五號判例意旨：「民事訴訟法第四百九十二條第
    一項第十一款（現行法第四百九十六條第一項第十三款）所謂當事人發見未經斟
    酌之證物，係指前訴訟程序事實審之言詞辯論終結前已存在之證物，因當事人不
    知有此，致未經斟酌，現始知之者而言。若在前訴訟程序事實審言詞辯論終結前
    ，尚未存在之證物，本無所謂發見，自不得以之為再審理由。」上訴人所提出一
　　九九二年十月版之價目表證物，上訴人既稱價目表為系爭貨物運送期間仍在使用
　　云云，顯非上訴人在前訴訟程序所不知者，所謂最近取得云云，自不足採。又前
　　訴訟程序判決係於八十八年八月十二日行言詞辯論（見原法院八十六年度保險字
　　第七八號卷第三四一頁），上訴人另提九十一年三月二十六日Morrison公司所出
　　具之宣誓書之新證物，查該新證物係成立於上開言詞辯論終結之後，與上引判例
　　所指得據以再審要件不符。
七、綜上所述，上訴人據以提起再審之訴均非正當，原審為其敗訴判決，核無違誤，
　　上訴意旨仍執陳詞指摘原判決不當，聲明廢棄，為無理由，應駁回上訴。
據上論結，本件上訴為無理由，依民事訴訟法第四百四十九條第一項、第七十八條，
判決如主文。
中　　　華　　　民　　　國　　九十一 　 年　　  七  　　月　　二十三  　日
　　　　　　　　　　　　　　　　民事第八庭
　　　　　　　　　　　　　　　　　　審判長法　官　鄭　三　源
　　　　　　　　　　　　　　　　　　　　　法　官　王　淇　梓
　　　　　　　　　　　　　　　　　　　　　法　官　郭　松　濤
右正本係照原本作成。
如不服本判決，應於收受送達後二十日內向本院提出上訴書狀，其未表明上訴理由者
，並應於提出上訴後二十日內向本院補提理由書狀（均須按他造當事人之人數附繕本
），上訴時應提出委任律師或具有律師資格之人之委任狀，委任有律師資格者，另應
附具律師及格證書及釋明委任人與受任人有民事訴訟法第四百六十六條之一第一項但
書或第二項（詳附註）所定關係之釋明文書影本。
中　　　華　　　民　　　國　　九十一  　年　　  七  　　月　　二十四 　 日
　　　　　　　　　　　　　　　　　　　　　書記官　董　曼　華
附註：
民事訴訟法第四百六十六條之一（第一項、第二項）：
對於第二審判決上訴，上訴人應委任律師為訴訟代理人，但上訴人或其法定代理人具
有律師資格者，不在此限。
上訴人之配偶、三親等內之血親、二親等內之姻親，或上訴人為法人、中央或地方機
關時，其所屬專任人員具有律師資格並經法院認為適當者，亦得為第三審訴訟代理人
。
